【裁判字號】    89,上更(二),400
【裁判日期】    980414
【裁判案由】    損害賠償
【裁判全文】
臺灣高等法院民事判決               89年度上更(二)字第400號
上  訴  人  乙○○
訴訟代理人  姜禮增律師
複  代理人  李志聖律師
被  上訴人  丁○○
            丙○○
            甲○○
共      同
訴訟代理人  王聖舜律師
上列當事人間請求損害賠償事件，上訴人對於中華民國85年7月
20日臺灣臺北地方法院84年度重訴字第703號第一審判決提起上
訴，經最高法院第二次發回更審，本院於98年3月31日言詞辯論
終結，判決如下：
    主  文
上訴駁回。
第二審及發回前第三審訴訟費用由上訴人負擔。
    事實及理由
一、上訴人主張：伊自幼旅居日本，不諳國情及國內法律，被上
    訴人明知自己在新竹縣關西鎮並無土地可資出售，竟共同利
    用伊急於投資高爾夫球場，先由被上訴人丁○○出面，偽稱
    擁有該地區整片相鄰土地達三百餘公頃可供開發興建高爾夫
    球場，正欲出售，且保證於二、三個月內可辦畢過戶登記手
    續，致伊信以為真，於民國七十七年十二月十二日以每公頃
    新台幣（下同）四百三十萬元之價格，與被上訴人丁○○簽
    訂土地買賣契約書，承購坐落於新竹縣關西鎮○○○段及南
    打鐵坑段附近之土地約二百公頃，已陸續匯寄購地價款六億
    九千五百萬元於被上訴人或其指定人之銀行帳戶。嗣被上訴
    人又利用伊急於完成土地過戶登記之弱點，再藉詞土地需繳
    納增值稅始可辦理過戶登記，於七十八年十月間提出所編造
    之土地增值稅預估表，致伊信以為真，再陸續匯寄二億七千
    一百八十六萬元於被上訴人丁○○或其指定人之銀行帳戶，
    連同前匯與被上訴人欲作為興建高爾夫球場設立公司之資本
    金五千萬元，允諾移作繳稅之用，及八十年七月十九日、同
    年八月一日匯款合計日幣一億五千萬元（折合新台幣為三千
    萬元），所支付之土地增值稅款合計為三億五千一百八十六
    萬元，其中一次於七十八年十一月十七日匯寄美金一百萬元
    等情。爰依侵權行為法律關係，求為命被上訴人連帶賠償該
    美金一百萬元中之美金十萬元，並加計自刑事附帶民事訴訟
    起訴狀繕本送達翌日起算法定遲延利息之判決（上訴人原起
    訴請求被上訴人連帶給付新台幣五千五百萬元、美金六百八
    十六萬元、港幣一億八千二百四十萬元、日幣七億七千萬元
    ，及加計自附帶民事訴訟起訴狀繕本送達翌日起算之法定遲
    延利息，經原審判決駁回其訴訟後，上訴人僅就土地增值稅
    款中之美金一百萬元中之美金十萬元本息上訴，逾上開金額
    之請求，經原審判決駁回上訴人之訴，未據聲明不服，不予
    贅述）。並於本院聲明：(一)原判決關於駁回上訴人後開第二
    項之訴部分廢棄。(二)上開廢棄部分，被上訴人應連帶給付上
    訴人美金十萬元，及自刑事附帶民事訴訟起訴狀繕本送達翌
    日起至清償日止，按年息百分之五計算之利息。(三)願供擔保
    請准宣告假執行。
二、被上訴人則以：上訴人為旅日華僑，獲有日本慶應大學法學
    士學位，在日本經營株式會社山王不動產，從事不動產之買
    賣、仲介等業務，於僑界頗為活躍。因見被上訴人丁○○計
    畫購地投資開發高爾夫球場，遂託人介紹認識，表明合作之
    意願，雙方洽談結果，上訴人甚表滿意，而決定合作。上訴
    人每次匯款後，其人隨亦來臺，被上訴人丁○○即將該匯款
    折換新台幣轉付與上訴人。惟其後第一高爾夫球場發生糾紛
    ，社會矚目，從而影響本件高爾夫球場之請照而有所延宕。
    伊並未詐欺上訴人，且上訴人損害賠償請求權已罹於時效等
    語，資為抗辯。並於本院答辯聲明：(一)上訴駁回。(二)如受不
    利之判決，願供擔保請准宣告免假執行。
三、上訴人主張：被上訴人基於共同意思聯絡，偽稱其擁有可供
    開發興建高爾夫球場之土地正欲出售，誘使伊與被上訴人丁
    ○○簽訂土地買賣契約書，並陸續匯付購地價款，嗣再利用
    伊不知國內土地買賣法律常識及急於完成土地過戶登記之弱
    點，訛稱需繳納土地增值稅，由被上訴人甲○○虛擬土地增
    值稅預估表傳真予伊，使伊陷於錯誤，而陸續匯款以供繳稅
    ，其中一次於七十八年十一月十七日匯寄美金一百萬元匯入
    被上訴人丙○○之銀行帳戶內，伊得請求被上訴人連帶負侵
    權行為損害賠償責任，且本件侵權行為損害賠償請求權尚未
    罹於消滅時效等情，則為被上訴人所否認，並以前開情詞置
    辯。是以本件兩造爭執之重點厥為：被上訴人有無共同向上
    訴人詐騙買賣土地價款及增值稅？上訴人得否請求被上訴人
    連帶負侵權行為損害賠償責任？本件損害賠償請求權是否罹
    於消滅時效？茲分述於後。
四、關於是否罹於消滅時效部分：
  (一)按因侵權行為所生之損害賠償請求權，自請求權人知有損害
    及賠償義務人時起，二年間不行使而消滅，自有侵權行為時
    起，逾十年者亦同，民法第一百九十七條第一項定有明文。
    是關於侵權行為損害賠償請求權之消滅時效，應以請求權人
    實際知悉損害及賠償義務人時起算，非以知悉賠義務人因侵
    權行為所構成之犯罪行為經檢察官起訴，或法院判決有罪為
    準（最高法院七十二年台上字第七三八號判例參照）。又該
    條所謂知有損害，即知悉受有何項損害而言，至對於損害額
    則無認識之必要（同院四十九年台上字第二六五二號判例參
    照），且所謂知有損害及賠償義務人之知，係指明知而言。
    如當事人間就知之時間有所爭執，應由賠償義務人就請求權
    人知悉在前之事實，負舉證責任（同院七十二年台上字第一
    四二八號判例參照）。
  (二)本件兩造間之土地買賣契約書係於七十七年十二月十二日簽
    訂，依上訴人主張其於締約後即陸續匯款（「買賣」價金、
    增值稅及其他費用）予被上訴人丁○○，而最後一筆增值稅
    係於八十年八月一日匯付之事實，為兩造所不爭執。查，上
    訴人於原審八十四年九月十八日言詞辯論時自承：「……我
    懷疑被詐欺（是在）八十年初。請更正應是八十一年年初，
    約一月初」（見原審卷第壹卷第四０頁），惟上訴人既僅懷
    疑受詐欺，而非明知，尚與民法第一百九十七條第一項所謂
    之知有間。又上訴人提出之八十一年一月二十六日、二月十
    九日錄音帶譯文（外放原審卷），係上訴人在八十一年一月
    二十六日、二月十九日所錄製，錄音之用意當係在蒐集詐欺
    之證據，以檢測其所謂之懷疑與覺得是否與事實相符，故此
    時其懷疑與覺得亦難認係民法第一百九十七條第一項所謂之
    明知。是上訴人迄至八十一年二月十九日止，既仍僅止於「
    懷疑」或「覺得」受詐欺，尚未達民法第一百九十七條第一
    項所謂之明知，其損害賠償之時效期間無從自斯時起進行。
    而上訴人係於八十三年一月二十四日提起本件附帶民事訴訟
    ，顯未逾二年之時效期間，被上訴人抗辯本件侵權行為損害
    賠償請求權已罹於時效等語，尚非可採。
五、關於被上訴人丁○○有無向上訴人詐騙買賣土地價款，應否
    負侵權行為損害賠償責任部分：
  (一)上訴人主張被上訴人丁○○明知自己在新竹縣關西鎮並無土
    地可資出售，竟利用其急於投資高爾夫球場，偽稱擁有該地
    區整片相鄰土地達三百餘公頃可供開發興建高爾夫球場，正
    欲出售，且保證於二、三個月內可辦畢過戶登記手續，致其
    信以為真，於七十七年十二月十二日以每公頃四百三十萬元
    之價格，與被上訴人丁○○簽訂土地買賣契約書，承購坐落
    於新竹縣關西鎮○○○段及南打鐵坑段附近之土地約二百公
    頃，其已陸續匯寄購地價款六億九千五百萬元於被上訴人丁
    ○○或其指定人之銀行帳戶。惟被上訴人僅提出一百甲左右
    殘缺不全之土地證件資料，辦理土地登記過戶，付出土地價
    款三億三千八百六十三萬九千五百四十九元及部分支出，詐
    得其餘差額土地價款等語。被上訴人則辯稱：伊未自稱早有
    大片土地可供出售興建高爾夫球場，上訴人知悉伊無土地，
    係上訴人與被上訴人丁○○合夥買地興建高爾夫球場，成立
    台青育樂股份有限公司（下稱台青公司）經營等語。
  (二)查，上訴人於七十七年十二月十二日與被上訴人丁○○簽訂
    買賣契約，付費請侯海熊律師見證，又於七十八年二月二日
    訂立補充書面，同年九月二十七日與被上訴人丁○○簽訂協
    議書，並以傳真信就買賣契約所買土地之事再予補充或更改
    。上訴人且委託侯海熊律師確認被上訴人丁○○所提出依買
    賣契約書第一、二項所有上揭新竹縣關西鎮○○○段及南打
    鐵坑段附近土地之所有權狀影本、謄本及所有權之印鑑證明
    書之土地應備文件，侯海熊律師於七十八年二月十六日至同
    月十八日，將被上訴人丁○○交付欲購土地之所有權狀影本
    、土地登記謄本及所有權之印鑑證明等通知上訴人授權之訴
    外人王乃龍審核，王乃龍認證後，於七十八年二月十九日書
    立一份書面說明已認證完成，並由侯海熊律師傳真至日本給
    上訴人，七十八年二月二十五日被上訴人丁○○與上訴人至
    侯律師處再寫一份認證書，上訴人即依買賣契約規定逐次匯
    款至被上訴人丁○○或其指定之人之帳戶內，迄八十一年二
    月二十日止，被上訴人丁○○亦依買賣契約開始向地主買賣
    土地，委託代書洪明鎮辦理過戶登記事宜，支付代書費、土
    地增值稅等，並將其向上揭地主所買土地之所有權狀計一百
    零一點00000000公頃交付上訴人，其中實際辦妥所
    有權移轉登記予上訴人或其指定名義人者，面積合計五十三
    點四五六五六八公頃，且亦設立台青公司，及申請設立高爾
    夫球場等情，為上訴人所不否認，並經證人侯海熊律師〔見
    原審外放證物（下同）被證十一〕證述明確，且有二份土地
    買賣契約書 (見被證二、三）、補充書面(一)（見被證七）、
    協議書（見被證十二）、王乃龍出具之證明書（見被證八）
    、侯海熊律師出具並經被上訴人丁○○與上訴人簽名之認證
    書（見被證九）、上訴人之傳真信（見被證二五）、不動產
    所有權狀、土地登記謄本（見被證四０）、台青公司設立登
    記資料（見被證十五、十六）、教育部核准設立台青高爾夫
    球場函（見原審卷第六二０頁）在卷可稽，且上訴人亦不否
    認係其出資買受土地，被上訴人丁○○負責購地成立高爾夫
    球場之一切業務，因而被上訴人丁○○分得台青公司之部分
    股權等事實，是上訴人主張被上訴人丁○○偽稱擁有新竹關
    西地區整片相鄰土地達三百餘公頃可供開發興建高爾夫球場
    正欲出售，尚非可採。
  (三)次查，上訴人係透過被上訴人丁○○向新竹縣之土地所有人
    購買大量土地以便開設高爾夫球場，雙方已明白約定每公頃
    土地之價錢、欲買賣土地之面積、大致之地點、付款方法等
    ，只因土地面積龐大、詳細地號未確定、各筆土地之價錢尚
    待被上訴人丁○○與土地所有人商談簽約等原因，始未於買
    賣契約內一一載明，故上訴人對被上訴人丁○○本無上揭新
    竹縣各土地之事實完全了解，上訴人對於被上訴人丁○○買
    賣土地之過程亦大致知情，且上訴人係依買賣契約規定匯款
    給被上訴人丁○○用以購地，而被上訴人丁○○亦已履行部
    分契約責任，被上訴人丁○○尚無蓄意詐騙上訴人購買土地
    ，上訴人亦非陷於錯誤交付金錢。
  (四)至於被上訴人丁○○所買之土地未達上訴人所欲成立高爾夫
    球場必須之面積，或未達上訴人所匯價金之面積，或所買土
    地部分未依約移轉所有權予上訴人或其指定人，或所買土地
    零星散布，未能供整個高爾夫球場使用，或上訴人所欲買賣
    土地之面積與被上訴人丁○○所稱之面積不符等，原因可能
    係地主反悔不賣致面積不足或土地不連貫，難認全可歸責於
    被上訴人丁○○，何況此乃被上訴人丁○○是否履行契約之
    問題，尚與侵權行為有別。
  (五)又上訴人以被上訴人丁○○此部分事實涉犯刑事詐欺罪，提
    出告訴後，雖經檢察官偵查起訴，然經判決無罪在案，此有
    本院八十四年度上訴字第三一八二號、八十七年度上更(一)字
    第三０七號、九十一年度上更(二)字第二一七號、九十五年度
    重上更(三)字第二二０號、九十六年度重上更(四)字第一四八號
    刑事判決（見本院前審卷(二)第二七二至二八六頁、本院更(二)
    卷(一)第九八至一０八頁、更(二)卷(二)第四至十八頁、更(二)卷(二)
    第二０三至二一八頁、更(二)卷(三)第六０至七八頁）附卷可稽
    ，亦可佐明被上訴人丁○○確無明知無土地出售，向上訴人
    詐騙，致其陷於錯誤而購買系爭土地，受有土地價款差額之
    損害之情事，上訴人主張被上訴人丁○○就此部分事實應負
    侵權行為損害賠償責任，自不足採。
六、關於被上訴人丁○○有無向上訴人詐騙土地增值稅，應否負
    侵權行為損害賠償責任部分：
  (一)上訴人主張：被上訴人丁○○利用其不諳國內土地買賣稅捐
    法規及急於完成土地過戶登記之弱點，於七十八年間訛稱所
    購土地需繳納土地增值稅方可辦理過戶登記，並於同年十月
    間提出所編造之土地增值稅預估表四億二千三百八十三萬二
    千一百八十六元，嗣謂經一再與政府協調結果，將土地增值
    稅降低為三億五千零四十一萬六千零五十二元，再命被上訴
    人甲○○為土地資料之登記、增值稅預估表之整理打字，使
    其信以為真，同意支付該土地增值稅，而陸續匯款二億七千
    一百八十六萬元予被上訴人丁○○或其指定人之銀行帳戶，
    並允諾將原先匯款之資本額五千萬元移作繳納增值稅之用。
    另被上訴人丁○○於八十年七月間，再次對其騙稱：業已移
    轉登記之土地需再次辦理移轉登記，如延至八十二年再辦理
    者，增值稅會再增加為由，擬具八十年、八十一年、八十二
    年土地增值稅估價表，由被上訴人甲○○繕打後交付，使其
    陷於錯誤，再於八十年七月十九日、同年八月一日匯款合計
    日幣一億五千萬元（折合新台幣約三千萬元）予被上訴人丁
    ○○，其先後支付之土地增值稅款合計三億五千一百八十六
    萬元。惟被上訴人僅付出部分土地增值稅款，共計詐得二億
    六千萬元等語。被上訴人丁○○則抗辯：上訴人與伊係合夥
    設立台青公司經營高爾夫球場，伊未詐騙土地增值稅等語。
  (二)查，上訴人與被上訴人丁○○締約購買土地，係為開設高爾
    夫球場，雙方並設立台青公司，以台青公司名義申請設立「
    台青高爾夫球場」，而上訴人及其配偶唐靜儀與被上訴人丁
    ○○及其配偶即被上訴人丙○○均為台青公司股東及董事，
    且台青公司設立時股份為五千股，上訴人及其配偶占三千五
    百股之事實，有前開土地買賣契約書、台青公司設立登記事
    項卡、教育部函可憑，顯見台青公司之設立與上訴人購買土
    地經營高爾夫球場相關，而台青公司之設立、高爾夫球場之
    申請核准手續，均由被上訴人丁○○處理，上訴人則匯入購
    地資金，被上訴人丁○○並因而取得台青公司之部分股權，
    果上訴人與被上訴人丁○○間僅為單純購買土地關係，何至
    如此。再按合夥之出資，得為金錢或其他財產權，或以勞務
    、信用或其他利益代之，此觀民法第六百六十七條規定即明
    。本件被上訴人丁○○所為上開公司之設立、高爾夫球場之
    申請設置，能否謂非為合夥之出資，更非無疑，是上訴人主
    張其與被上訴人丁○○間僅單純土地買賣關係，尚難信實。
    又上訴人與被上訴人丁○○既係合夥經營高爾夫球場事業，
    上訴人出資，被上訴人丁○○負責購地事宜，以上訴人交付
    資金為增值稅支出，乃為合夥事業之經營成本。倘被上訴人
    丁○○就上訴人交付之繳納增值稅資金未全數支出，此被上
    訴人丁○○未依約履行之情事，上訴人並非不可於日後結算
    時要求被上訴人丁○○找補，非必然成立詐欺之侵權行為。
  (三)次查，上訴人主張雙方實係約定每公頃四百三十萬元之交易
    條件，至每公頃五百萬元交易條件之買賣契約書，乃被上訴
    人丁○○謂如此對上訴人較有利，可獲得較高之貸款而書立
    ，應以每公頃四百三十萬元之買賣契約為真等語。按侯海熊
    律師證稱：伊在每公頃五百萬元之買賣契約上見證，另七十
    八年九月二十七日協議書係依每公頃五百萬元之土地買賣契
    約行事等語（見被證十一）。依上訴人主張每公頃四百三十
    萬元土地買賣契約書係約定增值稅由出賣人即被上訴人丁○
    ○負擔，有買賣契約書可查。另七十八年九月二十七日協議
    書則約定：「……農牧用地及林業用地如需支付增值稅時，
    由乙方 (上訴人）負擔」一節，亦有協議書可稽。則依每公
    頃四百三十萬元之土地買賣契約及上開協議書之約定而言，
    上訴人應否負擔土地增值稅，尚屬未定之數，上訴人知之甚
    明，上訴人自不可能為被上訴人丁○○詐騙土地增值稅。再
    依上訴人提出之預估單等之記載，二百公頃之土地增值稅高
    達四億二千三百餘萬元，幾達兩造之買賣總價八億六千萬元
    之一半，上訴人何以願承受此不利益？令人懷疑。而上訴人
    所提出之增值稅單、估價表等傳真上記載，其傳真日期為西
    元一九八九年十二月二十三日，此在七十八年五、七月間謝
    永水代書為上訴人鑑定前開一百公頃土地之後，而依謝永水
    代書之該等鑑定文件中，即有土地增值稅申報表，則上訴人
    對被上訴人所提之增值稅為何不向委請代書詢其真偽？預估
    表中以二０九公頃之土地面積為計算依據，惟其中僅鑑定一
    百公頃，此有上訴人所聘謝永水代書之鑑定報告可證（見被
    證十），尚有一百公頃土地未鑑定，上訴人應不可能依尚未
    確定面積之土地增值稅預估表支付增值稅予被上訴人丁○○
    。且依上訴人所言，該一百公頃土地之第四期款尚未支付，
    則土地既尚未辦理過戶，又何來支付土地增值稅之理？上訴
    人謂付了二０九公頃之土地增值稅，惟查上訴人豈可能於未
    見到土地增值稅繳款書及土地所有權狀情形下，僅憑一紙傳
    真即支付予被上訴人丁○○高達三億多元之增值稅？以其所
    舉七十八年九月二十七日協議書觀之，上訴人對於所購土地
    應否繳納土地增值稅，本有所質疑，豈會僅憑被上訴人丁○
    ○所編之土地增值稅預估表、估價表即貿然支付鉅額土地增
    值稅予被上訴人丁○○？均與常情有違。
  (四)又查，土地增值稅之課徵依土地法第三十三條及土地法施行
    細則第五十三條規定有一定之計算公式，且有政府開具之繳
    款單為憑，自不可能有與政府協商降低稅款之情事。又依上
    訴人提出之上開協議書第七條約定：「……增值稅除農牧用
    地及林業用地部分外，由甲方（被上訴人丁○○）負擔，農
    牧用地及林業用地如需支付增值稅時，由乙方（上訴人）負
    擔」等語，則上訴人既以農牧及林地為雙方分擔增值稅之標
    準，顯然上訴人知悉農地在土地稅法上免徵增值稅之特性，
    而上訴人亦自承其係依謝永水代書之鑑定報告付款，足證上
    訴人依從事不動產之專業，就本件土地之地目或使用編定早
    已知悉，其對本件相關土地增值稅應有相當評估。是被上訴
    人丁○○自不可能佯稱土地增值稅經與政府協調結果，由四
    億餘元降為三億餘元，並以其所編之土地增值稅預估表、估
    價表，即輕易詐騙上訴人。
  (五)上訴人另主張證人彭培龍證實在福華飯店內核對土地增值稅
    時，被上訴人丁○○所提之土地增值稅款比其核算者多出十
    倍，被上訴人丁○○始承認有差距，並稱因託別人辦理，被
    騙二億多元，盼不要追究該人法律責任，伊願返還差額二億
    餘元等語。然查，依彭培龍上開證言，被上訴人丁○○因託
    別人辦理，致被騙土地增值稅二億餘元，已難資為認定被上
    訴人丁○○係詐騙上訴人增值稅款。再查，證人彭培龍於八
    十三年六月八日覆董安丹律師函中稱：「本人從未與丁○○
    先生會同計算過增值稅」等語，此有律師函附卷可稽（見本
    院更(一)卷(二)第一四九頁），上訴人對於該信函中彭培龍簽名
    及印文之真正亦未爭執，自堪信為真。雖彭培龍於臺灣臺北
    地方法院檢察署偵查時確曾證稱：曾就增值稅部分與上訴人
    及被上訴人丁○○在福華飯店核對單據，被上訴人丁○○提
    出之增值稅額達上億元，與伊所查增值稅相差十倍，被上訴
    人丁○○始承認數額有差距等語。惟其於當日亦證稱「在福
    華飯店雙方核對單據，增值稅頂多新台幣幾千萬而已（已繳
    及未繳）」、「因時間很長，剛開始氣氛融洽，後來逐筆核
    對收據」、「詳細情形我回去查檔案再報告檢察官」等語(
    見本院更(一)卷(二)第一００至一０六頁），惟彭培龍卻未能提
    出任何會算資料，僅以公告地價塘塞（見本院更(一)卷(二)第一
    一三至一二二頁）。另彭培龍於八十三年十月十二日偵查時
    證稱：「增值稅的數額是國（即上訴人）跟我說的，華（即
    被上訴人丁○○）並沒跟我說」等語（見本院更(一)卷(二)第一
    五二至一五六頁），是果有會算情事，證人彭培龍豈會前後
    陳述內容矛盾？又豈可能不知增值稅數額而需上訴人告知？
    而如有查證、會算土地增值稅之必要，上訴人更應委請其所
    聘任之謝永水代書查證，亦唯有謝永水代書對此最清楚，然
    上訴人竟稱其委請彭培龍假冒日本股東來查證土地增值稅，
    此顯與經驗法則不符，實無足採。況如確曾有會算增值稅事
    實，自應有當時會算之單據，惟迄今上訴人均未能提出當時
    會算之任何單據，足證彭培龍上述證稱曾在福華飯店會算增
    值稅乙節，殊無足取，被上訴人丁○○確未與彭培龍會算土
    地增值稅堪以認定。
  (六)上訴人擁有日本法學士學歷，尚在日本經營不動產公司，本
    件買賣土地係作為開設高爾夫球場之用，各國相關法令必然
    有所限制，縱上訴人未常住本國，依其專業亦應所知悉。甚
    且，上訴人於與被上訴人丁○○購地過程中，先後委由侯海
    熊律師、王乃龍、謝永水代書參與，並多次來台，其配偶唐
    靜儀復設籍台灣，實殊難想像上訴人所稱被上訴人丁○○能
    輕易詐騙其高達二億餘元之增值稅款。上訴人主張因買賣土
    地遭被上訴人詐騙土地增值稅款，自難信實。
  (七)至上訴人所主張之八十一年一月二十六日及八十一年二月十
    九日之錄音帶，被上訴人於八十一年二月十九日書立之承諾
    書、本票等，均係上訴人所主張遭被上訴人丁○○詐欺訂立
    土地買賣契約後之行為，姑不論該等證物係兩造於如何環境
    或如何情形下所為者，上訴人與被上訴人丁○○既共同設立
    台青公司合夥經營高爾夫球場，並約定由上訴人出資匯入款
    項，被上訴人丁○○購地並處理繳納土地增值稅事宜，倘上
    訴人所匯款項過多，實際支出較少，自非不得視合夥事業經
    營狀況予以會算解決，尚難以事後之上開證物證明上訴人匯
    入擬用以繳納增值稅款資金時，即係受被上訴人丁○○之詐
    騙而為，被上訴人丁○○因而詐得二億六千萬元之款項。
  (八)此外，被上訴人丁○○抗辯伊於合夥購地經營高爾夫球場期
    間，曾交付上訴人金錢之事實，分別據證人郭憲文、潘添財
    、周秀麗證述甚詳，此經調閱刑事卷宗核對無誤，並有各該
    筆錄可稽（見本院前審卷(二)第二０至二二、二七至三三頁）
    ，另有陳光淼、楊薏潔出具之證明書可憑（見本院前審卷(二)
    第二三至二五頁），再依上訴人傳真給被上訴人丁○○之文
    件所載：「我已經匯款項因為需要用明日交給我」 (見同前
    卷第三八頁）等字，足認被上訴人丁○○確曾在上訴人匯款
    後為其提領現金交付之事實。雖該等款項與上訴人匯入被上
    訴人丁○○或其指定人以購買土地、支付增值稅款數額未盡
    相符，然此因係雙方合夥約定由上訴人負責出資，被上訴人
    丁○○負責購入土地出售上訴人，辦理台青公司設立及高爾
    夫球場設置事務使然，尚難謂被上訴人丁○○未將上訴人匯
    入款項全數交還，即謂被上訴人丁○○出於詐欺。至被上訴
    人丁○○究應返還上訴人金額多寡，乃雙方合夥清算事宜，
    是否採行曾擔任調解工作之證人李慕祥、賴意珺所證稱之將
    本件雙方持有土地全部交由公平人士出售，由上訴人及被上
    訴人丁○○比例分取（見本院更(一)卷(二)第十八頁、第二三至
    二四頁、第三十頁）；或被上訴人丁○○支付上訴人一億二
    千萬元至一億五千萬元，雙方名下土地及台青公司均歸被上
    訴人丁○○等涉訟後所提出試行和解方案，為別一問題，與
    本件無關，自不待言。
  (九)末按刑事判決所為事實之認定，於獨立民事訴訟之裁判時本
    不受其拘束，民事法院斟酌全辯論意旨及調查證據之結果，
    依自由心證為與刑事判決相異之認定，不得謂為違法（最高
    法院五十年台上字第八七二號判例參照）。本件上訴人主張
    被上訴人丁○○詐騙土地增值稅款部分事實，雖經本院刑事
    庭認定成立詐欺罪，有本院九十六年度重上更(四)第一四八號
    刑事判決附卷可憑（見本院更(二)卷(三)第六０至七八頁），惟
    該刑事判決業經被上訴人提起上訴，尚未確定。再者，該刑
    事判決係認定上訴人與被上訴人丁○○間僅單純買賣土地關
    係，並無合夥關係，惟經本院調閱刑事案件全卷，核與卷附
    土地買賣契約書、台青公司設立登記資料、台青高爾夫球場
    核准函有所不符，且與其認定上訴人負責出資買受土地，被
    上訴人丁○○負責購地成立高爾夫球場之一切業務，因而分
    得台青公司之股權，關於購買土地價款差額部分不構成詐欺
    罪部分有違，本院斟酌全辯論意旨及調查所得前開卷證資料
    ，綜合判斷，因而認被上訴人丁○○就此部分之事實，仍不
    成立民事侵權行為，併此敘明。
七、關於被上訴人丙○○、甲○○有無與被上訴人丁○○共同向
    上訴人詐騙土地買賣價款及增值稅，應否負侵權行為損害賠
    償責任部分：
  (一)本件係上訴人出資買受土地，被上訴人丁○○負責購地成立
    高爾夫球場之一切業務，被上訴人丁○○分得台青公司之部
    分股份，尚無上訴人所指被上訴人丁○○詐騙土地價款及增
    值稅款之侵權行為，業如前述。而被上訴人丙○○、甲○○
    未參與上訴人及被上訴人丁○○簽訂土地買賣契約，遑論與
    被上訴人丁○○共同詐騙土地買賣價款或增值稅款。
  (二)上訴人雖主張其所匯之款項部分流入被上訴人丙○○之帳戶
    內，因認被上訴人丙○○應負共同侵權行為之責等語。惟查
    ，被上訴人丙○○設於第一銀行大安分行之帳戶內固出入數
    億元金錢，其中有部分為上訴人匯入或自別的帳戶轉進，被
    上訴人丙○○亦多次提領鉅款使用，然尚無證據證明上開帳
    戶純供上訴人匯款專用，被上訴人丙○○使用該帳戶金錢未
    必為上訴人所有。又因我國為外匯管制國家，七十八年間我
    國國民每人每年匯入外匯之最高限額為美金一百萬元，為公
    眾周知之事實，被上訴人丙○○提供帳戶借其夫丁○○使用
    ，並無違常。被上訴人丙○○從未與上訴人接洽合夥等土地
    事宜，相關事宜均由被上訴人丁○○負責處理，此為上訴人
    所不爭執，尚難以被上訴人丙○○曾將銀行帳戶借予被上訴
    人丁○○使用，即認其應負共同侵權行為之責。
  (三)次查，被上訴人甲○○任職被上訴人丁○○經營之宏仁堂股
    份有限公司助理，其於七十八年間經老闆丁○○告知購買土
    地以興建高爾夫球場，依指示整理土地買賣所有資料，包括
    支付土地價款總額、支付地上物補貼款、支付補貼地主及其
    親友之款項、支付掮客傭金、支付土地增值稅及支付代書費
    款項等資料整理打字等，另於國防部及縣政府會勘土地時，
    陪同被上訴人丁○○至新竹佈置會勘現場，無非因被上訴人
    甲○○係公司職員，奉老闆被上訴人丁○○之指示所為。又
    上訴人於七十八年十一月十三日匯美金一百萬元入被上訴人
    甲○○第一商銀城東分行之帳戶，被上訴人甲○○於同年月
    十六日辦理結匯匯兌得新台幣二千五百九十八萬九千二百元
    ，旋即於結匯同日匯出新台幣二千五百萬元入被上訴人丙○
    ○帳戶內，剩餘新台幣九十八萬九千二百元則全數作為七十
    八年十一月十七日公司支付訴外人浩華工程公司規劃台青公
    司高爾夫球場之規劃費新台幣一百六十八萬元款項中之一部
    分事實，有付款表及支票影本可稽（見本院更(一)卷(一)第一七
    六頁），足證該款項並未由被上訴人甲○○私自花用。而上
    訴人所認為係侵權行為之本件七十八年十一月十七日美金一
    百萬元中之十萬元美金部分，更未匯入被上訴人甲○○之帳
    戶內，足證被上訴人甲○○與該款項並無任何關係。則被上
    訴人甲○○僅係被上訴人丁○○所僱用之職員，聽命行事，
    尚無共同詐欺之行為，上訴人主張被上訴人甲○○應負共同
    侵權行為責任，亦非有據。
  (四)此外，上訴人告訴被上訴人丙○○、甲○○共同與被上訴人
    丁○○涉犯刑事詐欺罪部分，業經本院刑事庭判決其二人無
    罪確定在案，有本院八十四年度上訴字第三一八二號刑事判
    決在卷可憑（見本院更(二)卷(一)第五九至七四頁），亦可佐明
    被上訴人丙○○、甲○○確無共同詐騙上訴人之侵權行為。
    是則上訴人既未能證明被上訴人丙○○、甲○○有共同侵權
    行為之事實，其請求該二人應負共同侵權行為之損害賠償責
    任，委非可取。
八、綜上所述，被上訴人抗辯兩造間係合夥投資經營高爾夫球場
    ，嗣因故未能依法設立，致生糾紛，兩造間尚非單純土地買
    賣關係，為可採信。上訴人主張遭被上訴人共同詐騙土地價
    款及增值稅款，被上訴人應成立共同侵權行為，均不足採。
    從而，上訴人本於侵權行為之法律關係，請求被上訴人連帶
    給付美金十萬元，及自刑事附帶民事訴訟起訴狀繕本送達翌
    日即八十四年四月二十一日起至清償日止，按年息百分之五
    計算之利息，為無理由，不應准許。其假執行之聲請亦失所
    附麗，應併駁回。原審就此為上訴人敗訴之判決，及駁回其
    假執行之聲請，並無不合。上訴意旨指摘原判決此部分不當
    ，求予廢棄改判，為無理由，應予駁回。
九、本件為判決基礎之事證已臻明確，本院經逐一審酌兩造歷審
    所提其餘攻擊、防禦方法與主張證據，認均不影響前開判決
    之結果，爰不再一一論述，併此敘明。
據上論結，本件上訴為無理由。依民事訴訟法第四百四十九條第
一項、第七十八條，判決如主文。
中    華    民    國    98    年    4     月    14    日
                  民事第十庭
                      審判長法  官  黃豐澤
                            法  官  蕭艿菁
                            法  官  林麗玲
正本係照原本作成。
如不服本判決，應於收受送達後20日內向本院提出上訴書狀，其
未表明上訴理由者，應於提出上訴後20日內向本院補提理由書狀
（均須按他造當事人之人數附繕本）上訴時應提出委任律師或具
有律師資格之人之委任狀；委任有律師資格者，另應附具律師資
格證書及釋明委任人與受任人有民事訴訟法第466條之1第1項但
書或第2項（詳附註）所定關係之釋明文書影本。
中    華    民    國    98    年    4     月    15    日
                            書記官  陶美玲
附註：
民事訴訟法第466條之1（第1項、第2項）：
對於第二審判決上訴，上訴人應委任律師為訴訟代理人。但上訴
人或其他法定代理人具有律師資格者，不在此限。
上訴人之配偶、三親等內之血親、二親等內之姻親，或上訴人為
法人、中央或地方機關時，其所屬專任人員具有律師資格並經法
院認為適當者，亦得為第三審訴訟代理人。


司法院資訊處製作；財團法人民間司法改革基金會備份。
